【裁判字號】    92,自,131
【裁判日期】    920910
【裁判案由】    偽造文書等
【裁判全文】
臺灣板橋地方法院刑事判決                          九十二年度自字第一三一號
    自  訴  人  甲○○
    自訴代理人  丁○○律師
    被      告  戊○○
                己○○
右列被告等因偽造文書等案件，經自訴人提起自訴，本院判決如左：
    主  文
戊○○、己○○均無罪。
    理  由
一、自訴意旨略以：被告戊○○原為位於臺北縣五股鄉之凌雲寺之管理委員會主任委
    員，民國九十一年四月間，被告戊○○及介紹人己○○向自訴人佯稱臺北縣五股
    鄉○○路○段七一之二號金佛蒸汽浴右邊地上物，坐落臺北縣五股鄉○○○段內
    岩小段第六四地號土地內，一樓建物，約二十二坪，花圃約十三坪，樓梯間為被
    告戊○○所有，欲以新台幣（下同）一百二十五萬元讓渡予自訴人，另稱被告戊○○為凌雲寺管理委員會主任委員，可任意處分該廟寺財產，將來增建使用絕無
    問題云云，使自訴人陷於錯誤，因而成交，並約定於九十一年十二月三十一日付
    清價金，成交後，被告戊○○又以急需款項為由，要求自訴人先行付清價款，自
    訴人乃提前於九十一年九月二十三日，將全部價金付予被告戊○○。後自訴人發
    覺被告戊○○並非該土地及建物之所有權人，乃找被告戊○○、己○○理論，被
    告戊○○見詭計遭識破，乃於九十二年一月間，擅蓋凌雲寺管理委員會大印及管
    理委員即主任委員戊○○之印章，偽造農作物讓渡書予自訴人搪塞。嗣向凌雲寺
    管理委員會查詢，始知受騙。因認被告戊○○、己○○涉犯刑法第三百三十九條
    第一項之詐欺取財罪及同法第二百十條之偽造私文書罪嫌云云。
二、按犯罪事實應依證據認定之，無證據不得推定其犯罪事實。又不能證明被告犯罪
    者，應諭知無罪之判決，刑事訴訟法第一百五十四條、第三百零一條第一項前段
    分別定有明文。而認定不利於被告之事實，須依積極證據，苟積極證據不足為不
    利於被告事實之認定時，即應為有利於被告之認定，更不必有何有利之證據。次
    按刑法第三百三十九條第一項詐欺罪之成立，以意圖為自已或第三人不法之所有
    以詐術使人將本人或第三人之物交付為要件。所謂以詐術使人交付，必須使被詐
    欺人因其詐術而陷於錯誤，若其所用方法，不能認為詐術，亦不致使人陷於錯誤
    ，即不構成該罪（最高法院四十六年度台上字第二六○號判例可參）。又按刑法
    第二百十條之偽造文書，以無制作權之人冒用他人名義而制作該文書為必要，如
    果行為人對於此種文書，本有制作之權，縱令其不應制作而制作，亦無偽造之可
    言（最高法院二十四年度上字第五四五八號判例可參）。末按自訴人之指訴係以
    使被告受刑事訴追為目的，是其陳述是否與事實相符，仍應調查其他證據以資審
    認（最高法院三十年度上字第八一六號判例可參）。
三、本件自訴人認被告戊○○、己○○涉有詐欺取財及偽造文書之犯行，無非係以地
    上建物讓渡書、農作物讓渡書為其論據基礎。訊據被告戊○○就於九十一年四月
    二十二日，將其所有坐落臺北縣五股鄉○○○段內岩小段第六四地號土地上、位
    於臺北縣五股鄉○○路○段七一之二號金佛蒸汽浴右邊之地上物（下簡稱系爭地
    上物），以一百二十五萬元之代價售予自訴人，並於同年九月某日，收受自訴人
    給付之一百二十五萬元；被告己○○就係居間介紹自訴人與被告戊○○買賣系爭
    地上物等情固皆直承不諱，惟皆堅詞否認有何詐欺取財及偽造文書之犯行，被告
    戊○○並辯稱：系爭地上物係伊所有，早已交付自訴人使用，伊並無詐騙自訴人
    ，而凌雲寺為方便老百姓，故常以見證人名義見證老百姓所簽訂之買賣契約，故
    伊將系爭地上物出售予自訴人，亦以凌雲寺為見證人，因伊同時係凌雲寺主任委
    員，故除蓋用凌雲寺印文外，另蓋用伊自己之印文，而系爭地上物原有一花園存
    在，故契約書名為農作物讓渡書，農作物即指系爭地上物等語；被告己○○則以
    ：伊僅係居間介紹而己，其餘事情伊皆不知情等語置辯。經查：
（一）系爭地上物門上掛有「義順道館」之招牌，此有被告戊○○庭呈之照片五幀在
      卷可稽（附於證物袋），而「義順道館」係自訴人開設，亦為自訴人所是認（
      詳本院九十二年七月二十四日訊問筆錄），既自訴人已在系爭地上物門上懸掛
      其所經營之「義順道館」招牌，則縱自訴人未使用系爭地上物，惟其對系爭地
      上物顯已具有實力支配關係，殆屬無疑，從而，被告戊○○陳稱已將系爭地上
      物交付自訴人使用等語，應堪採信。
（二）至自訴人固指稱被告戊○○、己○○佯稱系爭地上物係被告戊○○所有云云，
      惟此為被告戊○○、己○○所堅詞否認（詳本院九十二年六月十日訊問筆錄）
      ，被告戊○○並陳稱：系爭地上物係伊父親興建，而後由伊繼承等語。經查：
      被告戊○○曾向訴外人丙○○（已歿）借款一百三十萬元，並提供系爭地上物
      作為擔保乙節，業據丙○○之子乙○○於本院審理時陳明屬實（詳本院九十二
      年八月七日審判筆錄），復有乙○○提出之支票二紙、借款契約書及農作物讓
      渡書各乙紙在卷可稽，則依經驗法則而論，倘系爭地上物非被告戊○○所有，
      則被告戊○○焉有提供系爭地上物作為借款之擔保，且訴外人丙○○焉有同意
      被告戊○○以非其所有之系爭地上物作為擔保之理？職是，系爭地上物應係被
      告戊○○所有，堪以認定，從而，自訴人指稱系爭地上物非被告所有云云，顯
      屬無據。
（三）另自訴人復指述被告戊○○亦非系爭地上物坐落之基地之所有權人云云，惟觀
      諸自訴人於自訴狀中指稱：九十一年四月間，被告戊○○、己○○向自訴人聲
      稱臺北縣五股鄉○○路○段七一之二號金佛蒸汽浴右邊地上物，坐落臺北縣五
      股鄉○○○段內岩小段第六四地號土地內，一樓建物，約二十二坪，花圃約十
      三坪，樓梯間為被告戊○○所有，欲以一百二十五萬元讓渡予自訴人云云，絲
      亳未見被告戊○○、己○○有何向自訴人陳稱系爭地上物所坐落之基地亦係被
      告戊○○所有之陳述，且參佐被告戊○○與自訴人簽訂內有「讓渡之標示座落
      ：臺北縣五股鄉○○路○段七一之二號金佛蒸汽浴右邊，地上物坐落臺北縣五
      股鄉○○○段內岩小段第六四地號土地內，讓渡部分為一樓建物約二十二坪，
      花圃約十三坪，樓梯間」等語之「地上建物讓渡書」，衡情，倘被告戊○○係
      將系爭地上物連同其坐落之基地一併出賣，則其理應簽署土地及建物買賣契約
      書或讓渡書，焉會僅就建物部分簽定讓渡書？則被告戊○○應僅係出賣系爭地
      上物予自訴人，而未連同系爭地上物所坐落之基地一併出賣予自訴人甚明。復
      觀諸自訴人自承稱：僅係購買權利等語（詳本院九十二年五月八日訊問筆錄）
      ，則自訴人顯亦知悉僅向被告戊○○購買系爭地上物，且僅對該地上物有使用
      支配權利，對系爭地上物所坐落之基地並無任何權利，灼然甚明，從而，被告
      戊○○、己○○顯無向自訴人施以系爭地上物坐落之基地係被告戊○○所有之
      詐術，亦屬無疑。
（四）又自訴人復指述被告戊○○另佯稱可任意處分該廟寺財產，將來增建使用絕無
      問題云云，惟此亦為被告戊○○所否認（詳本院九十二年六月十日訊問筆錄）
      ，況縱係主任委員，惟未經法定程序，亦無任意處分廟產之權利，此為一般有
      理性之人所皆知，是以，被告戊○○應無以一般有理性之人皆不相信且不會陷
      於錯誤之言詞詐騙自訴人之理，從而，此部分亦屬不能證明。
（五）至被告戊○○固於九十一年四月二十二日簽署之農作物讓渡書見證人欄蓋用「
      凌雲寺管理委員會」、「管理委員戊○○」之印文，而凌雲寺管理委員會已於
      同年三月二十一日改選，主任委員由被告戊○○改為訴外人楊尊德，此雖有臺
      北縣政府以九十二年六月二十日北府民宗字第○九二○四○○七六五號函檢送
      之凌雲寺寺廟登記表影本一份及寺廟變動登記表影本二份在卷可稽，惟臺北縣
      政府係於同年六月二十四日始發函臺北縣五股鄉公所同意備查凌雲寺管理委員
      之改選，而被告戊○○接獲前開臺北縣政府之函文後，於同年七月份始交接凌
      雲寺之主任委員職位，此業據被告戊○○供承在卷（詳本院九十二年八月七日
      審判筆錄），並有臺北縣政府九十一年六月二十四日北府民宗字第○九一○二
      二五三二八號函文乙紙可參，從而，在改選後惟尚未經臺北縣政府同意備查、
      且未交接之該段期間內，被告戊○○認其仍係凌雲寺之主任委員，故於九十一
      年四月二十二日，在農作物讓渡書上蓋用「凌雲寺管理委員會」、「管理委員
      戊○○」之印文，實難謂其有何偽造文書之主觀犯意，當屬無疑。至自訴人雖
      指稱前開農作物讓渡書係於九十二年二月份簽署，讓渡書上之日期九十一年四
      月二十二日係倒填云云，惟自訴人並無法舉證以實其說，此部分亦屬無據，而
      不足採信。
（六）另經本院詢問自訴人本案與被告己○○有何關係，自訴人答以：被告己○○係
      中間人，介紹伊向被告戊○○買受系爭地上物等語（詳本院九十二年五月八日
      訊問筆錄），被告戊○○答以：被告己○○僅係擔任系爭地上物買賣之介紹人
      等語（詳本院九十二年六月十日訊問筆錄），足認自訴人係因被告己○○係系
      爭地上物買賣之介紹人，故對被告己○○提出本件自訴，當屬無疑。是以，自
      不得僅以被告己○○係系爭地上物買賣之介紹人，即遽認其有何詐欺取財及偽
      造文書之犯行，亦屬無疑。
（七）末自訴人提出之錄音帶及譯文，係屬審判外之陳述，自無證據能力，附此敘明
      。
四、綜上所述，被告戊○○、己○○前開辯解，應堪採信，足認被告戊○○、己○○
    顯未施用詐術，或有何偽造文書之行為甚明。此外，本院復查無其他積極證據足
    資證明被告戊○○、己○○有何自訴人所指之詐欺取財及偽造文書之犯行，因屬
    不能證明被告戊○○、己○○犯罪，本院自應諭知其二人無罪之判決。
據上論斷，應依刑事訴訟法第三百四十三條、第三百零一條第一項前段，判決如主文
。
中      華      民      國      九十二      年      九      月    十    日
                                  臺灣板橋地方法院刑事第四庭
                                      法  官  游  秀  雯
右正本證明與原本無異。
如不服本判決，應於判決送達後十日內，向本院提出上訴狀。
                                      書記官  陳  姿  利
中      華      民      國      九十二      年      九      月    十    日


司法院資訊處製作；財團法人民間司法改革基金會備份。
